臺灣苗栗地方法院民事判決
                      111年度訴字第152號
原      告  魏榮宗  
訴訟代理人  李宗炎律師
被      告  李明煌  
            李碧霞  
            鄒慶松  
            鄒慶樹  
兼   共同
訴訟代理人  羅元圳  
上列當事人間請求分割共有物事件，本院於民國111年8月18日言
詞辯論終結，判決如下：
    主      文
兩造共有坐落苗栗縣○○鎮○○段○○○○地號、面積一○八三．○九平方
公尺土地，應依附圖所示方法分割：編號A所示面積一九二．九九
平方公尺土地分歸原告所有；編號B所示面積八九○．一○平方公尺
土地分歸被告取得，並按附表二所示比例維持共有。
訴訟費用由兩造按附表一訴訟費用負擔比例欄所示之比例負擔。
    事實及理由
壹、程序方面
　　不變更訴訟標的，而補充或更正事實上或法律上之陳述者，
    非為訴之變更或追加，民事訴訟法第256條定有明文。本件
    原告訴之聲明自起訴時起，迄至言詞辯論終結時，雖有變更
    其分割方案，然分割共有物之訴，法院本得基於公平原則，
    決定適當之方法分割，而不受兩造分割方案聲明之拘束；是
    原告之聲明縱有變更，亦未影響其本件請求之訴訟標的為共
    有物分割。故原告就分割方案之變更，應認僅屬更正法律上
    之陳述，揆諸上開法規，應屬合法。
貳、實體方面
一、原告主張：坐落苗栗縣○○鎮○○段0000地號土地（下稱系爭土
    地），為兩造所共有，應有部分比例如附表一所示。而系爭
    土地並無因物之使用目的不能分割之情形，共有人間亦無不
    分割之約定，但就分割方法無從獲得協議。為此，爰依法提
    起本件訴訟，請求分割系爭土地等語。並聲明：如主文第1
    項所示。
二、被告則以：同意原告之分割方案等語。
三、得心證之理由：
　㈠各共有人，除法令另有規定外，得隨時請求分割共有物，但
    因物之使用目的不能分割或契約訂有不分割之期限者，不在
    此限，民法第823條第1項定有明文。經查，原告主張系爭土
    地為兩造所共有，土地使用分區為住宅區，且無因使用目的
    不能分割之情事，又未定有不分割之協議，然兩造迄今就系
    爭土地之分割方法仍無法達成協議等情，為被告所不爭執，
    並有系爭土地登記謄本、異動索引、地籍圖謄本、苗栗縣苑
    裡鎮都市計劃土地使用分區（或公共設施用地）證明書、相
    關現場照片、苗栗縣政府111年5月26日府商建字第11100900
    38號函、苗栗縣苑裡鎮公所111年5月17日苑鎮建字第111000
    7643號函附卷可憑（見本院卷第31頁至第33頁、第39頁至第
    45頁、第59頁至第65頁、第161頁至第170頁）。系爭土地既
    無因物之使用目的致不能分割之情形，共有人間亦無不分割
    之約定，則原告依上開規定請求就系爭土地為裁判分割，核
    無不合，應予准許。
　㈡共有物之分割，依共有人協議之方法行之。分割之方法不能
    協議決定，或於協議決定後因消滅時效完成經共有人拒絕履
    行者，法院得因任何共有人之請求，命為下列之分配：一、
    以原物分配於各共有人。但各共有人均受原物之分配顯有困
    難者，得將原物分配於部分共有人，民法第824條第1項、第
    2項第1款定有明文。是法院定共有物之分割方法，固應斟酌
    當事人之聲明、共有物之性質、經濟效用及全體共有人之利
    益等，而本其自由裁量權為公平合理之分配。經查，系爭土
    地地勢平坦，西側連接介壽路，路寬約30公尺，系爭土地南
    側關於當事人所稱人行步道部分並無開闢、規劃步道之跡象
    ，仍為空地；系爭土地上部分土地上種植野蔬類作物及設有
    瓜架種植瓜類作物，系爭土地上有一磚造地上物並有一以木
    條搭起、西側鋪有石棉瓦板、內放有雜物在內之置物使用地
    上物，除上開地上物外，系爭土地上並無其他建物或地上物
    ，系爭土地上除上開地上物及作物種植範圍外，其餘均為雜
    木叢生之空地等情，經本院勘驗屬實，並有現場照片、本院
    勘驗筆錄、地籍圖謄本、空照圖在卷可參（見本院卷第31頁
    、第229頁至第247頁）。而原告提出之分割方案，係將系爭
    土地分割如苗栗縣通霄地政事務所111年7月15日土地複丈成
    果圖（下稱附圖）所示A、B區塊，A區塊分歸原告所有，B區
    塊分歸被告共有（參本院卷第271頁至第273頁）。系爭土地
    之上開原物分割方法，均經被告表示同意；又兩造均表明依
    上開分割方案就分得土地價值不互相補償等節，業經兩造陳
    述在卷（見本院卷第278頁）。綜觀上開各情，再兼衡兩造
    應有部分比例及系爭土地之使用現況、位置、周遭環境、土
    地整體利用等因素，認如附圖所示之分割方案符合系爭土地
    之整體經濟效能，並兼顧兩造之利益，應屬公平適當，爰判
    決如主文第1項所示。
四、本件事證已臻明確，兩造其餘攻擊防禦方法及所提證據，經
    核與判決結果不生影響，爰不逐一論述，附此敘明。
五、按因共有物分割、經界或其他性質上類似事件涉訟、由敗訴
    當事人負擔訴訟費用顯失公平者，法院得酌量情形，命勝訴
    之當事人負擔其一部；共同訴訟人因連帶或不可分之債敗訴
    者，應連帶負擔訴訟費用，民事訴訟法第80條之1、第85條
    第2項定有明文。分割共有物之訴，本質上屬無訟爭性之非
    訟事件，兩造本可互換地位。本件原告起訴雖於法有據，但
    被告之應訴實因訴訟性質所不得不然，故本院認由被告負擔
    全部訴訟費用，顯失公平，由兩造按應有部分比例分擔，方
    屬公允，爰判決如主文第2項所示。
中　　華　　民　　國　　111 　年　　9 　　月　　1 　　日
                  民事第二庭  法  官  賴映岑
以上正本係照原本作成。
如對本判決上訴，須於判決送達後20日內向本院提出上訴狀。
如委任律師提起上訴者，應一併繳納上訴審裁判費。
中　　華　　民　　國　　111 　年　　9 　　月　　1 　　日
                              書記官  趙千淳


附圖：苗栗縣通霄地政事務所111年7月15日土地複丈成果圖

附表一：
姓名 應有部分比例及訴訟費用負擔比例 原告魏榮宗 192995/0000000 被告李明煌 1/2 被告李碧霞 4824/108309 被告鄒慶松 2412/108309 被告鄒慶樹 2412/108309 被告羅元圳 25207/108309 

附表二
編號   共有人 應有部分比例 1 被告李明煌 54155/89010 2 被告李碧霞 4824/89010 3 被告鄒慶松 2412/89010 4 被告鄒慶樹 2412/89010 5 被告羅元圳 25207/89010